【裁判字號】    99,重訴,201
【裁判日期】    990812
【裁判案由】    清償借款等
【裁判全文】
臺灣臺中地方法院民事判決             99年度重訴字第201號
原      告  賴偉生
訴訟代理人  熊賢祺律師
複代理人    溫令行律師
            陳泓銘
            王慧凱
            熊賢安
被      告  賴瑩瑛
訴訟代理人  廖健智律師
複代理人    蘇文俊律師
            林佳生
上列當事人間請求清償借款等事件，於民國99年7月29日言詞辯
論終結，本院判決如下：
    主      文
被告應給付原告新台幣貳佰參拾玖萬貳仟柒佰元，及自民國九十
八年八月一日起至清償日止按年息百分之五計算之利息。
被告應給付原告日幣壹仟零捌拾壹萬壹仟陸佰陸拾陸圓，及自民
國九十九年六月三日起至清償日止按年息百分之五計算之利息。
訴訟費用新台幣陸萬零伍佰玖拾捌元由被告負擔。
本判決第一項、第二項於原告以新台幣貳佰萬伍仟元供擔保後，
得假執行。但被告如以新台幣陸佰零壹萬肆仟陸佰零捌元為原告
預供擔保後，得免為假執行。
    事實及理由
壹、程序方面：
    按訴狀送達後，原告不得將原訴變更或追加他訴，但請求之
    基礎事實同一者，擴張或減縮應受判決事項之聲明者，不在
    此限，民事訴訟法第255條第1項但書第2款、第3款分別定有
    明文。又所謂請求之基礎事實同一，係指變更或追加之訴與
    原訴之原因事實有其共同性，先後所為請求之主張在社會生
    活上可認為有共通性或關連性，而就原請求之訴訟及證據資
    料於相當程度範圍內具有同一性或一體性，在審理時得加以
    利用，俾先後兩請求可在同一程序得加以解決，以避免重複
    審理，庶能統一解決紛爭，用符訴訟經濟者即屬之，最高法
    院民國 (下同)96 年度台上字第471號判決意旨參照。本件
    原告起訴時原依據民法消費借貸或不當得利等法律關係請求
    被告給付新台幣 (下同)239 萬2700元，及「自起訴狀繕本
    送達翌日起至清償日止，按年息百分之5計算之利息」，嗣
    原告於98年7月21日言詞辯論期日當庭以言詞更正遲延利息
    起算日為「起訴狀繕本送達1個月之翌日起算」，並記明筆
    錄在卷，復於99年4月26日具狀追加請求被告再給付日幣
    1081 萬1666元 (依追加起訴日之日幣即期匯率折合新台幣
    約362 萬1908元)，其請求權基礎亦為民法消費借貸或不當
    得利等法律關係，有該民事追加狀可憑，本院審酌原告於98
    年7月21日之更正請求，其訴訟標的及請求之原因事實並未
    變更，僅減少遲延利息之金額而已，核屬減縮應受判決事項
    之聲明。另原告於99年4月26日之追加請求，與原訴之利益
    在社會生活上具有共通性或關連性，且原告在原訴提出之證
    據資料，在追加之新訴審理過程亦得加以援用，認為2者之
    證據資料於相當程度範圍內具有同一性或一體性，為使原告
    先後2訴之請求得在同一程序加以解決，基於訴訟經濟及避
    免重複審理，應認2者請求之基礎事實同一。準此，原告上
    開減縮遲延利息之請求及追加請求，均非訴之變更或追加，
    毋庸徵得被告之同意，依首揭法條規定及最高法院判決意旨
    ，即無不合，應予准許。
貳、得心證之理由：
一、原告方面：
  (一)原告起訴主張：
   1、被告 (日本名：磯野令奈)為原告之大姐，自82年間起即
      以其在日本投資房地產遭套牢等理由向在日本擔任牙醫師
      之原告 (日本名：賴居偉生)借款，原告基於手足之情有
      求必應，但被告事後賴債不還，於鈞院97年度重家訴字第
      4號請求分割遺產事件時，對原告請求清償系爭債務置之
      不理，原告祇好起訴請求被告償還自86年11月11日起至94
      年3月17日止之27筆借款，詳如附表所示，總計日幣710萬
      圓(依起訴日之日幣即期匯率折合新台幣約239萬2700元)
      ，其中17筆借款約日幣551萬圓，原告依被告指示匯入被
      告占有使用之兩造父親賴瑞基在日本瑞穗銀行 (舊名：第
      一勸業銀行，下同)、帳號0000000號帳戶中，再由被告利
      用ＡＴＭ提款或轉帳匯出方式分次提領，此有該銀行「取
      引明細證書」可證，另10筆借款約日幣159萬圓，係依被
      告指示匯入被告在日本瑞穗銀行開設之帳號0000000號帳
      戶中，此有原告在日本瑞穗銀行之存摺紀錄可證。原告自
      得依民法消費借貸法律關係請求被告返還借款，若被告否
      認有何消費借貸關係，原告亦得依民法不當得利法律關係
      請求被告返還上開款項。
   2、原告自82年間起自行開設牙科診所即「賴居齒科」，診所
      內員工薪資多以現金發放，當時被告因投資失利而背負龐
      大債務，每月均需繳納多筆銀行貸款，故每逢月底，被告
      即打電話向原告哭訴缺錢、房貸尚未清償等理由，原告基
      於手足之情，曾多次交付借款予被告周轉，而因被告每月
      房貸繳款期限固定及資金缺口類似，各筆借款之時間、金
      額與發放薪資外觀相似，原告基於診所節稅考量，同意申
      報被告為診所員工，故自84年3月起至86年10月止 (1995
      年3月至1997年10月)，每月以薪資名義借款予被告逾日幣
      30萬圓，但被告從未曾到賴居齒科上班，亦未提供任何勞
      務，被告自無受領薪資之理由，此部分款項共計日幣1081
      萬1666元，原告自得依民法消費借貸或不當得利等法律關
      係請求被告返還上開款項。
   3、並聲明：除假執行及免為假執行宣告外，餘如主文所示。
  (二)對被告抗辯之陳述：
   1、原告於76年自大學醫學院畢業後，仍留在大學附設醫院擔
      任住院醫師，因被告開始投資不動產生意，需要資金，故
      與原告商量合開牙科診所賺錢，雙方合作期間長達55個月
      ，當時聘請日本籍牙醫師「李孟修」、「大場京子」為院
      長，牙科診所名稱為「青戶前齒科」，在合作期間，診
      所裡收支款項均由被告掌控，原告看診時將診所現金收入
      全數送交被告處理，原告僅取得自己看診部分之診療費3
      成作為薪資，雙方合作之初雖約定利益均分，但盈餘均由
      被告取走，依當時委請會計師申報稅額推算，診所每月至
      少約有日幣50萬圓之淨利要報稅，加上被告未上班，自報
      為診所員工每月領薪日幣30萬圓，故被告每月獲取日幣80
      萬圓之收益，乘以55個月，共獲取日幣4400萬圓之收益，
      遠超過被告當初籌設牙科診所支出之金額，故「青戶前
      齒科」實際經營者為被告，原告根本未分得該診所盈餘之
      款項。被告固提出以其名義自銀行貸款日幣3000萬圓，但
      無法證明被告確有將該筆款項全數用在牙科診所。又原告
      於82年間自大學附設醫院辭職，亦取得日本國籍，得以自
      己名義經營牙科診所，被告投資經營之「青戶前齒科」
      亦於82年2月23日歇業，而「賴居齒科」是原告重新申請
      開業，開業過程從未向被告借款，反而被告事後介紹銀行
      予原告，以原告名義向銀行借款日幣2000萬圓，該貸款通
      過後，扣除手續費，尚有日幣1912萬4165圓，於82年7月
      30日匯入原告帳戶，同日被告即與原告前往日本瑞穗銀行
      ，自原告帳戶提領日幣1900萬圓轉入被告帳戶。被告固抗
      辯稱當時係將該牙科診所以銀行貸款所得款項賣給原告，
      但該牙科診所當時帳面資產取得價值，經5年折舊攤提，
      僅剩日幣851萬6281圓，此有當時稅務資料可按，故原告
      於82年7月30日以日幣1900萬圓與被告結清其出資額時已
      溢付甚多。
   2、兩造父親賴瑞基在日本瑞穗銀行、帳號0000000號之帳戶
      為被告在使用，被告曾於82年7月30日匯入日幣1850萬圓
      ，該筆款項之來源即為原告於同日轉帳予被告之日幣1900
      萬圓。
   3、被告指稱申報被告為診所員工，是「兩造說好要逃漏稅」
      ，原告否認之。因原告申報被告為「賴居齒科」員工時，
      連被告應繳的所得稅都代為繳納，而被告獲得退稅之款項
      卻未全額退還原告，原告當時將被告申報為診所員工是萬
      不得已之事，因被告為原告之姐，被告每個月月底固定向
      原告借款，金額不少，為了節稅，才這樣做。
   4、原告否認被告曾有為原告支出代墊款之情事，即使有之，
      亦已罹於15年之消滅時效，故被告以所謂「代墊款」主張
      抵銷，為無理由。
二、被告方面：
  (一)原告於昭和62年 (西元1987年，即民國76年，以下類推)
      間自日本齒學研究科畢業，次年欲開設牙科診所，原告當
      時無任何資金，故開設牙科診所之資金均由被告代為墊付
      ，因年代久遠，被告目前僅存證明文件為77年6月25日向
      日本富士銀行貸款日幣3000萬圓，作為購買牙科診所所需
      設備之用。原告固稱無法證明全數用於開設牙科診所，但
      依被告從陳年資料尋獲者，包括：向第3人岩井興產株式
      會社承租開設牙科診所之場所，支出保證金日幣450萬圓
      、支出診所租金共日幣564030圓，另購買牙科診所機器設
      備金額日幣1132萬7345圓、牙科診所內部裝修工程費用日
      幣452萬4200圓，投保火災保險之保險費日幣40000圓，故
      前揭被告為原告開設牙科診所代為墊付之款項已尋獲證明
      文件者，金額高達日幣2095萬5575圓，尚不包括未尋獲單
      據之裝設電話費及代為支付員工薪資等費用之單據。故原
      告主張自86年11月11日起至88年6月17日止共17筆匯款金
      額，實際上係為歸還被告前揭先行墊付之款項，且原告為
      逃漏稅，乃以給付被告薪資名義逐月匯款至被告所使用之
      帳戶，並要求被告配合原告之行為，被告允其所請，亦申
      報薪資所得。另原告主張自92年11月13日起至94年3月17
      日止先後以不等金額匯入被告保管之帳戶共10筆，其目的
      亦在清償被告代為墊付原告開設牙科診所之款項，從而原
      告主張該日幣710萬元為借貸，即非實在，若原告主張兩
      造間有借貸關係，自應由原告先舉證證明兩造間之借貸關
      係存在。至被告受領前揭款項與不當得利之要件不符。惟
      原告如否認前揭匯款之目的在於清償被告代墊款，原告因
      被告代墊款顯受有不當得利，被告亦得主張抵銷。
  (二)本件爭訟始於77年間被告為原告開設牙科診所，陸續支付
      款項迄今已20年，支付款項單據多已散佚，且兩造為姐弟
      關係，被告無法想像原告於20年後藉詞被告向其借款而要
      求被告還款，預留全數支付費用之單據，故責令被告提出
      所有支付款項之證明文件顯有不公。另原告主張前已返還
      日幣1900萬圓部分，雖曾提出匯出款項資料，但無法證明
      係給付予被告，被告否認之。
  (三)原告自承於86年至88年間有17筆匯款予被告，金額共日幣
      551萬圓，其目的係為逃漏稅，故將被告申報為牙科診所
      員工，被告並申報薪資所得，此為兩造所明知，依民法第
      179條及第180條第4款規定，因不法原因而為給付，原告
      自不得請求返還。
  (四)被告在日本瑞穗銀行西葛西支店、帳號0000000000號之帳
      戶於82年7月30日之交易明細資料，因時間久遠，被告無
      法提出。
  (五)從原告98年9月15日書狀證物5之電子郵件內容，可知原告
      承認曾與被告合開齒科診所，但原告於99年5月28日書狀
      證物10之電子郵件內容，原告改稱自己祇是受僱者，前後
      顯然矛盾。
  (六)並聲明：1、原告之訴駁回。2、如受不利之判決，願供擔
      保請准宣告免為假執行。
三、兩造不爭執事項：
  (一)被告對原告提出自86年11月11日起至94年3月17日止之27
      筆匯款紀錄，共日幣710萬圓均無意見。
  (二)原告經營牙科診所期間，自84年3月起至86年10月止，將
      被告申報為牙科診所員工，按月給付薪資，被告並申報薪
      資所得，先後給付金額共計日幣1081萬1666元，但被告從
      未在原告之診所上班，亦未對原告提供勞務。
  (三)兩造父親賴瑞基在日本瑞穗銀行、帳號0000000號之帳戶
      確為被告在使用。
四、兩造爭執事項：
  (一)兩造間就被告受領之日幣1791萬1666元是否存在消費借貸
      關係？
  (二)若消費借貸關係不存在，被告受領上開款項是否構成不當
      得利？
  (三)被告依據民法第179條及第180條第4款規定所為不法原因
      抗辯，及代墊款之抵銷抗辯，是否可採？
五、法院之判斷：
    按當事人主張有利於己之事實者，就其事實有舉證之責任，
    民事訴訟法第277條本文定有明文。又原告於起訴原因已有
    相當之證明，而被告於抗辯事實並無確實證明方法，僅以空
    言爭執者，當然認定其抗辯事實之非真正，而應為被告不利
    益之裁判 (參見最高法院18年上字第1679號判例意旨)。經
    查：
  (一)民法第474條第1項規定：「稱消費借貸者，謂當事人一方
      移轉金錢或其他代替物之所有權於他方，而約定他方以種
      類、品質、數量相同之物返還之契約。」又稱消費借貸者
      ，於當事人間必本於借貸之意思合致，而有移轉金錢或其
      他代替物之所有權於他方之行為，始得當之。是以消費借
      貸，因交付金錢之原因多端，除有金錢之交付外，尚須本
      於借貸之意思而為交付，方克成立。倘當事人主張與他方
      有消費借貸關係存在者，自應就該借貸意思互相表示合致
      及借款業已交付之事實，均負舉證之責任，其僅證明有金
      錢之交付，未能證明借貸意思表示合致者，仍不能認為有
      該借貸關係存在 (參見最高法院98年度台上字第1045號判
      決意旨)。本件原告主張基於消費借貸之意思於上揭時間
      曾先後以匯款方式交付被告27筆款項共239萬2700元，及
      曾以給付員工薪資名目交付被告日幣1081萬1666圓之事實
      ，被告雖不否認曾收受原告上開款項，惟否認兩造間就上
      開款項有何消費借貸關係存在，並以上情抗辯，本院認為
      原告既主張兩造間就上開款項之原因關係為借款，依前揭
      最高法院判決意旨，除被告已承認曾收受上開款項無訛，
      原告毋庸舉證外，原告仍應就兩造間「借貸意思互相表示
      合致」之事實負舉證責任，而依原告提出之證據資料，無
      非係以被告在日本投資不動產失利，每月月底有房屋貸款
      待繳，遂不定期向原告需索金錢各情，亦為被告所否認，
      且因金錢交付之原因多端，原告是否確以借貸之意思交付
      上開款項，被告是否亦以借貸之意思收受上開款項 (此為
      被告所否認)，即有疑問？況且被告「是否以借貸意思收
      受上開款項」，要屬認定被告當時內心真意為何之問題，
      被告當時主觀認知可能是清償代墊款 (如本件抗辯)，亦
      有可能認係原告之無償贈與，尤其是原告以員工薪資名目
      交付之日幣1081萬1666圓，更難以認定兩造間實質之意思
      為借款，且因兩造為姐弟關係，原告先後交付被告上開款
      項時，復未要求被告書立借據等書面文件為憑證，依原告
      提出之證據資料，僅能證明確有交付被告上開款項之事實
      ，尚難認定兩造當初確有成立消費借貸之合意存在。從而
      ，原告依據民法消費借貸法律關係請求被告返還借款239
      萬7200元及日幣1081萬1666圓，即嫌無憑。
  (二)民法第87條規定：「表意人與相對人通謀而為虛偽意思表
      示者，其意思表示無效。但不得以其無效對抗善意第三人
      (第1項)。虛偽意思表示，隱藏他項法律行為者，適用關
      於該項法律行為之規定(第2項)。」又所謂通謀為虛偽意
      思表示，乃指表意人與相對人互相故意為非真意之表示而
      言，故相對人不僅須知表意人非真意，並須就表意人非真
      意之表示相與為非真意之合意，始為相當 (參見最高法院
      62年台上字第316號判例意旨)。另該條第2項之規定，是
      否隱藏他項法律行為，亦須由當事人予以主張，法院始得
      加以審究 (參見最高法院85年度台上字第2114號判決意旨
      )。原告主張自84年3月起至86年10月止，每月以薪資名義
      給付被告逾日幣30萬圓，但被告從未曾到賴居齒科上班，
      亦未提供任何勞務，被告自無受領薪資之理由，此部分款
      項共計日幣1081萬1666圓之事實，既為被告自認在卷 (參
      見99年6月10日言詞辯論筆錄第2頁)，則被告既未實際受
      僱於原告經營之牙科診所，亦未對原告提供任何勞務，原
      告申報被告為診所員工，被告亦配合申報薪資所得稅乙事
      ，即屬兩造間合意虛構之事實，依前開民法第87條第1項
      規定及最高法院判例意旨，應認此為兩造間通謀虛偽意思
      表示，該意思表示即歸於無效，故兩造間不存在僱傭關係
      ，被告亦無自原告受領薪資給付之可能。至於兩造間該項
      通謀虛偽意思表示是否隱藏他項法律行為存在，原告固主
      張係隱藏消費借貸之法律行為，被告亦抗辯稱係隱藏逃漏
      稅之意思云云，然因被告否認兩造間就系爭日幣1081萬
      1666圓部分為借款，而原告復無法舉證證明兩造間確有消
      費借貸之合意存在，應不成立消費借貸關係，已如前述，
      故兩造間通謀虛偽意思表示隱藏之法律行為自不可能為消
      費借貸甚明。另被告抗辯之逃漏稅行為，因原告主張其申
      報被告為診所員工而給付被告薪資，被告亦據以申報薪資
      所得稅，而被告之薪資所得稅亦為原告代繳乙事，為被告
      不爭執，則原告在實質上亦有繳納薪資所得稅之事實，此
      部分是否構成被告抗辯之逃漏稅情事，涉及日本國租稅法
      規之問題，自應由主張該項事實之被告負舉證責任，但被
      告並未舉證以實其說，亦難認定兩造間通謀虛偽意思表示
      隱藏之法律行為係逃漏稅。準此，依卷內證據資料所示，
      兩造間就上開日幣1081萬1666圓之收受，並非基於僱傭關
      係之給付薪資，其等真正隱藏之法律行為為何，因兩造之
      舉證均有不足而無從認定。
  (三)至被告雖抗辯稱原告自86年11月11日起至94年3月17日止
      交付被告之27筆款項，共239萬7200元 (約日幣710萬圓)
      係清償其為原告開設牙科診所之代墊款云云，並提出多紙
      支付診所開業相關費用之單據為證，然為原告所否認，而
      依原告提出之證據資料顯示，被告指稱為原告開設之牙科
      診所為「青戶前齒科」，負責人為日本籍牙醫師「李孟
      修」及「大場京子」，經營期間為自77年6月起至82年2月
      23日歇業為止，另原告係自82年2月24日在原址自行開業
      經營「賴居齒科」迄今，則依被告提出多紙支付診所開業
      費用相關單據之時間點，應係在「青戶前齒科」經營期
      間所支付，而與原告目前經營之「賴居齒科」無涉。惟「
      青戶前齒科」究係何人所經營，被告固指稱係與原告姐
      弟2人共同合作經營云云，原告起初承認係姐弟2人合作經
      營等語(參見原告98年9月15日書狀第2頁)，嗣改稱實際經
      營者為被告，原告僅為領薪資之受僱者等語，並提出被告
      親筆書寫之原告薪資計算單為憑(參見原告99年5月27日電
      子郵件內容及附件)，而被告就原告提出薪資計算單乙事
      並未爭執(原告於99年5月28日具狀提出上揭單據，並將繕
      本逕送被告，被告迄至本件言詞辯論終結前並未以言詞或
      書面為爭執)，本院審酌「青戶前齒科」若為兩造共同
      經營，何以被告係按月開具薪資單交付原告，而非按月提
      出該診所經營之損益計算表及收支帳簿等資料？被告所謂
      之代墊款，依其提出之相關單據內容，總金額約日幣2095
      萬5575圓(不包括被告指稱向日本富士銀行貸款日幣3000
      萬圓，該筆款項是否全數用於「青戶前齒科」，已為原
      告所否認，而被告並未舉證以實其說，自為本院所不採)
      ，若係兩造「共同經營」診所，則該代墊款縱令屬實，被
      告亦應分擔2分之1，何以在本件訴訟為全部金額之抵銷抗
      辯？且在兩造「共同經營」診所期間，該診所之獲利情形
      為何？兩造是否曾經結算？何以被告就該代墊款部分無法
      從診所之收益中抵償？故原告主張「青戶前齒科」之實
      際經營者應為被告，原告僅為單純領取薪資報酬之受僱者
      ，衡情即屬可信。從而被告抗辯稱其為「青戶前齒科」
      開業時支出各項相關費用(即代墊款)，要為被告本身經營
      者之經營成本，即與原告無涉。至於原告在「青戶前齒
      科」舊址重新開業，並更名為「賴居齒科」後，原來「青
      戶前齒科」之殘值僅為日幣851萬6281圓(其中內裝工事
      為日幣362萬9377圓、齒科器具為日幣61萬4010圓、齒科
      治療台為日幣427萬2894圓，有原告提出殘值計算單1紙可
      稽)，而原告亦於82年7月28日向日本瑞穗銀行貸款取得日
      幣1912萬4165圓後，隨即於82年7月30日轉帳日幣1900萬
      圓至被告開設在日本瑞穗銀行西葛西支店、帳號00000000
      00號之帳戶內，卻為被告所否認，本院乃依原告聲請命被
      告提出該帳戶於82年7月30 日之交易往來明細資料，被告
      竟以「時間久遠、無法查得」為由而拒絕提出該項證物(
      參見99年4月22日言詞辯論筆錄第1頁，但被告卻能提出同
      一銀行、同一支店、帳號0000000號於同一時點之交易往
      來明細，參見被告99年1月12日陳報狀)，本院乃函請臺灣
      高等法院轉外交部囑託我國駐日本代表機構即台北駐日經
      濟文化代表處代為查詢前開事項，嗣經函覆被告所有上開
      帳戶之交易往來明細資料，確認該帳戶於82年7月30日確
      有日幣1900萬圓轉帳入款，而於同日亦有日幣1850萬圓之
      轉帳支出等情，此有卷附臺灣高等法院函轉台北駐日經濟
      文化代表處99年7月12日日證字第1566號函及附件可按，
      足見原告此部分之主張應為真正。從而依卷內證據資料所
      示，原告應無積欠被告任何款項之情事，被告以代墊款為
      抵銷抗辯，委無可取。
  (四)又無法律上之原因而受利益，致他人受損害者，應返還其
      利益。雖有法律上之原因，而其後已不存在者，亦同。民
      法第179條著有規定。另該條所謂無法律上之原因而受利
      益，就受損害人之給付情形而言，對給付原因之欠缺，目
      的之不能達到，亦屬給付原因欠缺形態之一種，即給付原
      因初固有效存在，然因其他障礙不能達到目的者，他方當
      事人受領給付即無法律上之原因，應成立不當得利 (參見
      最高法院96年度台上字第2929號及98年度台上字第204號
      等判決意旨)。再主張法律關係存在之當事人，僅須就該
      法律關係發生所須具備之特別要件，負舉證之責任，至於
      他造主張有利於己之事實，應由他造舉證證明 (參見最高
      法院48年台上字第887號判例意旨)。本件原告主張其自86
      年11月11日起至94年3月17日止交付被告之27筆款項，共
      239萬7200元，及自84年3月起至86年10月止按月交付被告
      款項，累計日幣1081萬1666圓乙節，均為無法律上原因，
      被告受有利益，致原告受有損害，應成立民法不當得利，
      乃請求被告返還所受利益乙節，雖為被告所否認，並以上
      情抗辯，然原告在本件訴訟原主張上開款項之法律上原因
      係消費借貸關係，卻為被告所否認，而原告無法舉證證明
      兩造間就上開款項之交付具有消費借貸之意思表示合致，
      經本院認定不成立消費借貸關係，已如前述，而被告復自
      承確有收受原告交付上開款項之事實，則被告受領上開款
      項，若具有法律上原因，依前揭最高法院48年台上字第
      887號判例意旨，自應由主張法律關係存在之被告，就該
      法律上原因發生所須具備之特別要件負舉證之責任，但被
      告就其收受原告交付上開款項之原因關係為何，迄至本件
      言詞辯論終結前，被告除為清償借款之抗辯(即被告向日
      本富士銀行貸款日幣3000萬圓及開設「青戶前齒科」之
      代墊款，但此部分抗辯不足採信，已如前述)外，亦未為
      任何之說明，益見被告自原告受領上開款項應屬無法律上
      之原因而受利益，致原告受有損害，依首開民法第179條
      規定及最高法院判決意旨，即應構成不當得利，原告自得
      請求被告返還所受利益甚明。
  (五)至被告抗辯稱其受領日幣1081萬1666圓部分，當時兩造係
      為逃漏稅，依民法第179條及第180條第4款規定，因不法
      原因而為給付，原告自不得請求返還云云，亦為原告所否
      認，而依前述，原告申報被告為診所員工而給付被告薪資
      ，被告亦據以申報薪資所得稅，且被告之薪資所得稅亦為
      原告代繳，則原告在實質上亦有繳納薪資所得稅之事實，
      此部分是否構成被告抗辯之逃漏稅情事，涉及日本國租稅
      法規認定之問題，自應由主張該項有利事實之被告負舉證
      責任。況民法第180條第4款規定之不法原因係指給付之原
      因違反公共秩序或善良風俗而言，非謂凡違反強制或禁止
      規定之行為均屬之。此因法律禁止或強制規定，或因國家
      政策考量之結果，若概指為不法原因之給付而謂已給付者
      不得請求返還，將有失衡平(參見最高法院81年度台上字
      第742號)，則原告之前揭作法究係「節稅」或「逃漏稅」
      ？是否屬於「不法原因之給付」(原告與被告間基於通謀
      虛偽意思表示，而由原告給付薪資予被告，藉此降低診所
      實際收入，是否即為不法行為)，猶有商榷之餘地，但被
      告並未提出任何證據資料供本院調查，尚難遽認被告此部
      分之抗辯為真正。
六、綜上所述，原告依據民法不當得利法律關係請求被告返還所
    受利益239萬2700元，及日幣1081萬1666圓，洵屬正當，應
    予准許。又原告請求被告自起訴狀繕本送達1個月之翌日即
    98年8月1日(239萬2700元部分)起、99年6月3日(日幣1081萬
    1666圓部分)起，均至清償日止，各按年息百分之5計算之利
    息，亦無不合，併准許之。
七、又兩造分別陳明願供擔保請准宣告假執行及免為假執行，核
    與法律規定相符，爰分別酌定相當擔保金額准許之。
八、再本件事證已臻明確，兩造其餘攻擊防禦方法及所舉證據資
    料，核與本件判決所得心證及結果均不生影響，毋庸逐一論
    述，附此敘明。
參、結論：本件原告之訴為有理由，依民事訴訟法第78條、第
    390條第2項、第392條第2項，判決如主文。
中    華    民    國    99    年     8    月    12    日
                  民事第三庭    法  官  林金灶
以上正本係照原本作成。
如對本判決上訴，須於判決送達後20日內向本院提出上訴狀（須
附繕本）。
中    華    民    國    99    年     8    月    12    日
                                書記官  李國敬

司法院資訊處製作；財團法人民間司法改革基金會備份。
